臺灣臺北地方法院民事判決
111年度簡上字第39號
上  訴  人  廖游明惠
訴訟代理人  劉韋德律師
被上訴人    藍俊德  
            藍張謙謙
            藍心琪  
共      同
訴訟代理人  徐正坤律師
上列當事人間請求履行契約等事件，上訴人對於民國110年10月2
1日本院臺北簡易庭109年度北簡字第22136號第一審判決提起上
訴，經本院於民國111年4月20日言詞辯論終結，判決如下：
　　主　    文
上訴駁回。
第二審訴訟費用由上訴人負擔。
    事實及理由
一、上訴人主張：
　㈠上訴人與被上訴人藍俊德前於民國96年4月間簽訂土地買賣契
    約（下稱系爭契約），將上訴人所有臺北縣金山鄉（改制後
    為新北市金山區）頂角段磺溪頭小段26、26-1、26-3、26-4
    、26-5、26-8、27、28、29-1、43地號土地（下均僅稱地號
    ）出售予被上訴人藍俊德，買賣價金新臺幣（下同）3,463
    萬元，並於系爭契約第13條第5款保留其中26-8地號土地399
    坪不出售，該條款記載保留43地號係誤載。因系爭契約對上
    訴人保留之位置未約定清楚，故雙方於同年6月6日簽訂備忘
    錄（下稱系爭備忘錄），第2條記載26-1地號也係誤載，雙
    方真意為保留26-8地號，由第2條、第3條可知雙方對於26-8
    地號土地保留予上訴人之位置與範圍有合意。嗣因被上訴人
    藍俊德認上訴人保留土地範圍過大，經雙方協議，最後約定
    上訴人僅保留26-3地號全部、26-8地號其中161.5坪部分土
    地共163坪，面積縮減部分則合意由買賣價金尾款中扣除54
    萬7,200元，雙方並約定先將土地全部移轉登記予被上訴人
    藍俊德，俟被上訴人藍俊德辦理分割後再返還登記予上訴人
    ，達成協議後，上訴人即於同年8月14日將買賣之全部土地
    辦理登記過戶給被上訴人藍俊德，被上訴人藍俊德並於同年
    9月13日申請分割26-8地號土地，詎於分割新增26-10地號後
    ，被上訴人藍俊德違約拒不將26-3及26-10地號土地移轉登
    記予上訴人，更於106年7月6日將26-3、26-10地號土地分別
    贈與被上訴人藍張謙謙、藍心琪。被上訴人間無償行為已有
    害及被上訴人藍俊德對上訴人債務之履行，為此依民法第24
    4條第1項、第4項前段規定，請求撤銷被上訴人藍俊德與被
    上訴人藍張謙謙、藍心琪就26-3、26-10地號土地所為之贈
    與契約及所有權移轉登記物權行為，並請求被上訴人藍張謙
    謙、藍心琪將就26-3、26-10地號土地所為之所有權移轉登
    記予以塗銷，暨依系爭契約、系爭備忘錄之約定請求被上訴
    人藍俊德將26-3、26-10地號土地移轉登記予上訴人等語。
　㈡並於原審聲明：1.被上訴人藍俊德、藍張謙謙就26-3地號土
    地所為贈與契約，及106年7月6日所為所有權移轉登記之物
    權行為，應予撤銷。2.被上訴人藍張謙謙應將26-3地號土地
    於106年7月6日以贈與為登記原因之所有權移轉登記塗銷，
    並回復登記為被上訴人藍俊德所有。3.被上訴人藍俊德、藍
    心琪就26-10地號土地所為贈與契約，及106年7月6日所為所
    有權移轉登記之物權行為，應予撤銷。4.被上訴人藍心琪應
    將26-10地號土地於106年7月6日以贈與為登記原因之所有權
    移轉登記塗銷，並回復登記為被上訴人藍俊德所有。5.被上
    訴人藍俊德應將26-3、26-10地號土地於回復登記為其所有
    後，移轉登記予上訴人所有。6.願供擔保，請准宣告假執行
    。
二、被上訴人辯稱：上訴人與被上訴人藍俊德於96年4月間簽訂
    系爭契約，約定上訴人將26、26-1、26-3、26-4、26-5、26
    -8、27、28、29-1、43地號土地及所有地上物出售予被上訴
    人藍俊德，總價3,463萬元，並約定43地號土地中保留399坪
    供上訴人支付租金使用。嗣訴外人即上訴人之配偶廖朝生改
    變心意，於同年6月6日另與被上訴人藍俊德簽訂系爭備忘錄
    ，改約定出租範圍，將原本欲出租之43地號土地，更換為26
    -3地號、部分26-8地號土地共163坪，及原本已屬被上訴人
    藍俊德所有坐落26-8地號土地之地上物即門牌號碼金山鄉重
    和村六股林口81-1號建物（下稱81-1號建物)，雙方並合意
    自尾款中扣除54萬7,200元，作為抵充該2筆土地及系爭建物
    之租金。被上訴人藍俊德已於96年4月26日、96年6月6日、9
    6年7月13日支付上訴人300萬元、1,000萬元、1,000萬元，
    於支付最後一期尾款前，最終被上訴人藍俊德與上訴人合意
    於應付尾款中扣除土地增值稅5萬元及租金共60萬元，被上
    訴人藍俊德因而於96年9月4日支付尾款1,103萬元，共計已
    支付全數價款3,403萬元予上訴人，且被上訴人藍俊德確實
    有依約保留26-3、26-10地號土地使用權供上訴人使用，被
    上訴人藍俊德已依約履行完畢，被上訴人藍俊德對上訴人已
    無任何尚未履行之義務存在，上訴人對被上訴人藍俊德無債
    權存在，況被上訴人藍俊德未因本件贈與行為而陷於無資力
    ，與民法第244條第1項之要件不合，上訴人無權撤銷被上訴
    人間之贈與契約及移轉登記之物權行為，被上訴人藍俊德也
    無將26-3、26-10地號土地移轉登記予上訴人之義務等語置
    辯。
三、原審判決駁回上訴人之訴及其假執行之聲請，上訴人不服提
    起本件上訴，上訴聲明為：1.原判決廢棄；2.被上訴人藍俊
    德、藍張謙謙就26-3地號土地所為贈與契約，及106年7月6
    日所為所有權移轉登記之物權行為，應予撤銷。3.被上訴人
    藍張謙謙應將26-3地號土地於106年7月6日以贈與為登記原
    因之所有權移轉登記塗銷，並回復登記為被上訴人藍俊德所
    有。4.被上訴人藍俊德、藍心琪就26-10地號土地所為贈與
    契約，及106年7月6日所為所有權移轉登記之物權行為，應
    予撤銷。5.被上訴人藍心琪應將26-10地號土地於106年7月6
    日以贈與為登記原因之所有權移轉登記塗銷，並回復登記為
    被上訴人藍俊德所有。6.被上訴人藍俊德應將26-3、26-10
    地號土地於回復登記為其所有後，移轉登記予上訴人所有。
    被上訴人則答辯聲明：上訴駁回。
四、查下列事項經兩造所不爭執（見簡上卷第41至43頁），自堪
    信為真實：
  ㈠被上訴人藍俊德曾於96年4月26日與上訴人委請其配偶廖朝生
    擔任代理人簽立系爭契約，依系爭契約記載，約定由上訴人
    將26、26-1、26-3、26-4、26-5、26-8、27、28、29-1、43
    地號土地，面積：33475平方公尺，約10126坪，以土地登記
    簿謄本記載為準，所有權全部，以土地買賣總價3,463萬元
    為買賣價金出賣給被上訴人藍俊德，並於該契約第13條特約
    條件第5款約定「乙方（即上訴人）保留43地號399坪約1319
    平方公尺，分割費用由乙方自行負擔」等文字。
  ㈡被上訴人藍俊德於96年4月26日支付300萬元、96年6月6日支
    付1,000萬元、96年7月13日支付1,000萬元，再就尾款扣除
    兩造約定土地增值稅5萬元及兩造曾約定就價金中扣除54萬7
    ,200元，合計以60萬元計算，經被上訴人藍俊德於96年9月4
    日支付尾款1,103萬元，故被上訴人藍俊德總計已支付3,403
    萬元之全數買賣價金予上訴人。
  ㈢上訴人之代理人廖朝生、被上訴人藍俊德再於96年6月6日簽
    立系爭備忘錄，其上第二、三點分別記載「地號26之1外圍
    土地靠馬路左邊小部分之土地由賣方保留（賣方保留土地以
    不超過399坪）」、「位於金山鄉重和村六股林口81-1號地
    上物及土地約35坪由賣方保留」等文字，又上開81-1號地上
    物坐落之土地為分割前之26-8號土地。
  ㈣26-3、26-10地號土地已於106年7月6日以贈與為原因依序移
    轉登記予被上訴人藍張謙謙、藍心琪，其中26-10地號土地
    係自26-8號土地分割而生等情。
  ㈤上訴人曾於103年10月28日寄送三重中興橋郵局存證號碼164
    號存證信函給被上訴人藍俊德。
五、上訴人主張被上訴人藍俊德有將26-3、26-10地號土地所有
    權移轉登記給上訴人之義務，然被上訴人藍俊德卻將26-3、
    26-10地號土地於106年7月6日以贈與為原因分別移轉登記予
    被上訴人藍張謙謙、藍心琪，自屬有害債權人即上訴人對被
    上訴人之上開債權，上訴人自得依民法第244條第1項、第4
    項前段對被上訴人為如聲明所示將其就上述土地為移轉登記
    之贈與契約及移轉登記之行為均撤銷後並回復登記為被上訴
    人藍俊德所有後，再回復登記為上訴人所有等情；為被上訴
    人所否認，並以前詞置辯。是本件之爭點為：㈠上訴人對被
    上訴人藍俊德是否有請求將26-3、26-10地號土地移轉登記
    予上訴人之義務？㈡如是，被上訴人藍俊德就26-3、26-10地
    號土地以贈與為原因將所有權移轉登記予被上訴人藍張謙謙
    、藍心琪之債權行為及物權行為行為，是否有損及上訴人之
    債權？茲析述如下：
　㈠上訴人對被上訴人藍俊德是否有請求將26-3、26-10地號土地
    移轉登記予上訴人之義務？
　1.按當事人主張有利於己之事實者，就其事實有舉證之責任，
    民事訴訟法第277條前段有明文規定。次按民事訴訟如係由
    原告主張權利者，應先由原告負舉證之責，若原告先不能舉
    證，以證實自己主張之事實為真實，則被告就其抗辯事實即
    令不能舉證，或其所舉證據尚有疵累，亦應駁回原告之請求
    。本件上訴人主張其對於被上訴人藍俊德有請求將26-3、26
    -10號土地移轉登記給上訴人之義務，自應由上訴人就此部
    分事實負舉證責任。
　2.經查：
　　⑴依據系爭契約係約定由被上訴人藍俊德以3,463萬元為買賣
      價金，向上訴人購買26、26-1、26-3、26-4、26-5、26-8
      、27、28、29-1、43地號土地、面積：3萬3,475平方公尺
      （以地籍謄本記載面積為準）之所有權全部，其中第13條
      特約條件第5款雖有約定上訴人保留43地號土地1,319平方
      公尺，並就該部分分割費用由上訴人負擔等情，業如前述
      ；又就上述買賣標的範圍，上訴人之代理人廖成生與被上
      訴人藍俊德曾再於96年6月6日簽立系爭備忘錄，其上第二
      、三點分別記載「地號26之1外圍土地靠馬路左邊小部分
      之土地由賣方保留（賣方保留土地以不超過399坪）」、
      「位於金山鄉重和村六股林口81-1號地上物及土地約35坪
      由賣方保留」等文字，有系爭備忘錄附卷為據（見原審卷
      第23頁），可見上訴人與被上訴人藍俊德就系爭契約所指
      「保留」土地範圍已從系爭契約保留43地號土地1,319平
      方公尺，調整為保留26-1地號土地面積不超過399坪，即1
      ,319平方公尺（換算後整數以下四捨五入，下同），及81
      -1號地上物及其坐落土地35坪，即土地部分為116平方公
      尺，故此時雙方議決保留土地範圍已超過系爭契約原始保
      留土地總面積；嗣後兩造不爭執曾再就26-3、26-10地號
      土地保留範圍約定為163坪，即539平方公尺，並因之就系
      爭契約約定被上訴人藍俊德應給付上訴人之買賣總價金扣
      除54萬7,200元等情，亦經兩造確認在卷（見簡上卷第43
      頁），是以雙方原依系爭契約「保留」土地範圍為1,319
      平方公尺，其後保留土地範圍為539平方公尺，即屬議約
      後縮減保留範圍，是倘系爭契約、系爭備忘錄、兩造事後
      議定所指「保留」乃「保留所有權而將該保留部分排除於
      上訴人出賣所有權予被上訴人藍俊德」之意，即上訴人原
      依系爭契約出賣給被上訴人藍俊德之土地範圍因保留所有
      權不為出賣之範圍較大，故買受範圍較小，其後調整保留
      所有權不為出售之範圍較小，故買受範圍較大，則買賣價
      金衡情自應增加，無由卻由兩造約定減少54萬7,200元，
      顯見上訴人主張雙方協議「保留」乃「保留土地所有權不
      予出賣」云云，自與事證截然不符。
　　⑵併參以系爭契約第13條特約條件第5款約定，係清楚記載保
      留土地為43地號，而非26-3地號或26-8地號（嗣經分割始
      有26-10地號），另系爭備忘錄亦僅記載26-1地號土地、8
      1-1地上物坐落之26-8號土地（即分割後之26-10地號土地
      ），均隻字無提及26-3地號土地，併參以被上訴人藍俊德
      提出並經上訴人確認無意見之土地地號套繪圖（見原審卷
      第169頁、簡上卷第43至44頁），26-3地號土地、自26-8
      地號分割之26-10地號土地均非屬系爭備忘錄所指「地號2
      6之1外圍土地靠馬路左邊小部分之土地」之情形，自難認
      上訴人與被上訴人藍俊德本於系爭契約、系爭備忘錄負有
      將26-3地號土地、26-8地號土地保留所有權給上訴人而不
      出賣給被上訴人藍俊德之情形。
　　⑶又上訴人之配偶即系爭契約、系爭備忘錄之代理人廖朝生
      雖曾以藍俊德為對造向臺北市松山區調解委員會聲請調解
      ，經該會於104年2月4日製作調解書，並內容記載「對造
      人（即被上訴人藍俊德）同意於106年3月31日前給付聲請
      人（廖朝生）120萬元」、「雙方同意於對造人給付聲請
      人120萬元之同時，聲請人應㈠將81-1號地上物之事實上處
      分權讓與對造人，聲請人並應自行將上開建物騰空、搬遷
      、移轉占有予對造人。㈡將26-3、26-10地號土地全部移轉
      占有予對造人」等內容，有該調解書可憑（見原審卷第45
      頁），並經本院調閱該調解事件即該會104年民調字第21
      號事件卷宗核閱屬實；姑不論被上訴人抗辯其未在該調解
      書上簽名一節是否屬實，上訴人亦陳明「最終調解不成立
      」（見原審卷第12頁）、「上訴人沒有要按照調解書履行
      之意」（見簡上卷第44頁），則該調解書是否已經雙方合
      意而生拘束力，已有疑義；且該調解書之聲請人既非上訴
      人，亦非以上訴人之代理人身分所為，是該調解書內容縱
      有拘束力，亦存在於廖朝生與被上訴人藍俊德之間，上訴
      人顯無從據以主張權利，更遑論該調解書中就土地部分，
      係約定將26-3、26-10地號土地由廖朝生移轉占有給被上
      訴人藍俊德，並非被上訴人藍俊德有義務移轉上開土地所
      有權予上訴人；況倘被上訴人藍俊德並未依系爭契約、系
      爭備忘錄之約定買受取得26-3、26-10地號土地，則何以
      該調解內容僅約定支付對價移轉占有，而非支付對價取得
      所有權，是上情在在可徵上訴人主張被上訴人藍俊德有將
      26-3、26-10地號土地移轉登記予上訴人之義務一節，顯
      與事實不符。
　　⑷又上訴人就被上訴人藍俊德尚有何應返還26-3、26-10地號
      土地之情節，均未提出其他證據以實其說，且其雖主張被
      上訴人藍俊德曾以圍籬將26-10地號土地圈出，故從該行
      為事實可推知雙方有「保留土地所有權不為出售」之真意
      等節；然參諸上述調解書之約款內容可知，上訴人於作成
      調解書當時尚占有26-3、26-10地號土地，且被上訴人藍
      俊德係以雙方「保留」該範圍為出租置辯，是被上訴人藍
      俊德縱於客觀上確有圈出該土地範圍，究係因為明確該部
      分未能取得占有，或界定出租區域，所在多因，尚無從僅
      以被上訴人藍俊德曾圈圍部分土地範圍一節，遽認上訴人
      與被上訴人藍俊德有保留該圈圍範圍土地所有權不作為買
      賣契約標的之事實。是上訴人聲請就此部分至該等土地現
      場查明圈圍之客觀事實為調查證據之方法，自無必要，應
      予駁回。
　㈡綜上，上訴人未能舉證證明被上訴人藍俊德負有將26-3、26-
    10地號土地所有權移轉登記予上訴人之義務，則被上訴人藍
    俊德事後以贈與為原因將所有權移轉登記予被上訴人藍張謙
    謙、藍心琪之債權行為及物權行為行為，自無從損及上訴人
    之債權；上訴人對被上訴人藍俊德既無上開債權可行使，則
    其自無從本於該債權，依民法第244條第1項規定請求撤銷被
    上訴人藍俊德就26-3、26-10地號土地以贈與為原因將所有
    權移轉登記予被上訴人藍張謙謙、藍心琪之債權行為及物權
    行為。
六、綜上所述，上訴人依民法第244條第1項、第4項前段之規定
    ，請求撤銷被上訴人間就26-3、26-10地號土地贈與債權行
    為與所有權移轉登記之物權行為，並為如原審聲明所為之給
    付，自不足取。原審判決駁回上訴人上開請求，洵無違誤。
    上訴意旨指摘原判決不當，求予廢棄改判，為無理由，應予
    駁回。
七、本件事證已臻明確，兩造其餘主張攻擊防禦方法，經本院斟
    酌後，認與判決結果不生影響，爰不予以一一論述，附此敘
    明。
八、據上論結，本件上訴為無理由。依民事訴訟法第436條之1第
    3項、第449條第1項、第78條，判決如主文。
中　　華　　民　　國　　111 　年　　4 　　月　　29　　日
                  民事第七庭  審判長法  官  姜悌文 
                                    法  官  郭思妤 
                                    法  官  陳彥君
以上正本係照原本作成。
本判決不得上訴。
中　　華　　民　　國　　111 　年　　4 　　月　　29　　日
                                    書記官  吳昭誼